ACORDAO-COMPLETO-2427958

ACÓRDÃO 2706/2020 ATA 38/2020 - PLENÁRIO

VISTOS, relatados e discutidos estes autos que cuidam de Representação formulada pela empresa Laquix Comércio e Serviços Eireli (peça 1, p. 1-17) acerca de possíveis irregularidades no edital e na condução do Pregão Presencial 31/2016, promovido pelas Centrais Elétricas Brasileiras S.A. - Eletrobras, destinado à contratação de serviços terceirizados de limpeza, conservação e higienização das suas dependências na cidade do Rio de Janeiro.
ACORDAM os Ministros do Tribunal de Contas da União, reunidos em Sessão Plenária, diante das razões expostas pelo Relator, em:
9.1.com fulcro nos artigos 235 e 237, inciso III, do Regimento Interno do Tribunal de Contas da União, c/c o art. 113, § 1º, da Lei 8.666/1993 e o art. 103, § 1º, da Resolução - TCU 259/2014, conhecer da presente Representação para, no mérito, considerá-la improcedente;
9.2. considerar prejudicado o pedido de concessão de medida cautelar;
9.3. tornar sem efeito o Acórdão 114/2017-TCU-Plenário (Relator: Ministro José Múcio Monteiro) ;
9.4. com fundamento no art. 250, § 1º, do Regimento Interno/TCU acolher as razões de justificativa apresentadas pela Srª. Ana Lúcia Romualdo Cortez e pelos Srs. Alexandre Vaghi de Arruda Aniz e Ronaldo Machado dos Santos;
9.5. enviar cópia do presente Acórdão aos responsáveis e à empresa Laquix Comércio e Serviços Eireli, informando que a presente deliberação, acompanhada do Relatório e do Voto que a fundamenta, está disponível para a consulta no endereço www.tcu.gov.br/acordaos, além de esclarecer que, caso requerido, o TCU poderá fornecer sem custos as correspondentes cópias, de forma impressa
9.6. com espeque no artigo 169, inciso V, do Regimento Interno do TCU, arquivar os presentes autos.

Representação acerca de possíveis irregularidades no edital e na condução do pregão presencial destinado à contratação de serviços terceirizados de limpeza, conservação e higienização.

Centrais Elétricas Brasileiras S.A. - Eletrobras Estabelecimentos Unificados.

3. Interessados/Responsáveis:
3.1. Interessada: Empresa Iguaçu de Manutenção e Serviços Ltda (02.630.719/0001-31)
3.2. Responsáveis:  Ronaldo Machado dos Santos (XXX.282.667-XX); Ana Lúcia Romualdo Cortez (XXX.818.377-XX); Alexandre Vaghi de Arruda Aniz (XXX.377.108-XX).
3.3. Representante: Laquix Comércio e Serviços Eireli

13.1. Ministros presentes: Ana Arraes (na Presidência), Walton Alencar Rodrigues, Augusto Nardes, Aroldo Cedraz, Raimundo Carreiro (Relator) e Bruno Dantas.
13.2. Ministros-Substitutos convocados: Marcos Bemquerer Costa e André Luís de Carvalho.
13.3. Ministro-Substituto presente: Augusto Sherman Cavalcanti.

RAIMUNDO CARREIRO

Transcrevo a seguir, nos termos do art. 1º, § 3º, inciso I, da Lei nº 8.443/92, a instrução lavrada no âmbito da Secretaria de Controle Externo da Administração Indireta no Rio de Janeiro (peça 105) , cujas conclusões contaram com a anuência do titular daquela unidade técnica (peça 106) .
" Cuidam os autos de representação impetrada pela empresa Laquix Comércio e Serviços Eireli (peça 1, p. 1-17) em que aponta possíveis irregularidades no edital e na condução do Pregão Presencial 31/2016, promovido pelas Centrais Elétricas Brasileiras S.A. - Eletrobras, destinado à contratação de serviços terceirizados de limpeza, conservação e higienização das suas dependências na cidade do Rio de Janeiro (peça 1, p. 51) .
HISTÓRICO
O representante se insurge quanto a sua inabilitação, na medida em que acredita que os atestados por ele apresentados para tal fim (peça 1, p. 3-4) , ao contrário do que entendeu o pregoeiro, atendem em conjunto aos requisitos exigidos no item 5.1.3 do edital, relativos à qualificação técnica.
Aduz que a Administração Pública deverá se abster de exigir um número mínimo ou máximo de atestados de capacidade técnica, conforme jurisprudência deste Tribunal (Acórdão 3170/2011-TCU-Plenário) . Afirma, também, que não é possível solicitar atestados delimitando tempo ou época de realização do objeto, bem como estipulando a execução em locais específicos, pois tais exigências seriam restritivas. Da mesma forma, reputa ser ilegal a exigência de que o atestado tenha sido expedido num certo período.
Alega que, apesar de constar na planilha de custo da empresa declarada vencedora - Empresa Iguaçu de Manutenção e Serviços Ltda. - EIMS o percentual de 3% do Seguro de Acidente de Trabalho - SAT, não há como comprovar sua veracidade, em virtude de não ter sido fornecido o valor do Fator Acidentário de Prevenção - FAP (peça 1, p. 8-10) .
Afirma que não houve atendimento, por parte da empresa vencedora do certame, do item5.1.4 do edital (pela 1, p. 56-57) , que trata dos documentos relativos à qualificação econômico financeira. Isso porque o balanço apresentado pela Empresa EIMS não fora enviado em SPED Contábil, tendo sido apenas autenticado na junta comercial.
Quanto ao ponto, esclarece a representante que a empresa EIMS, vencedora do certame, não enviou o balanço patrimonial para o SPED Contábil, contrariando o edital e a legislação vigente, tendo sido, portanto, indevidamente declarada vencedora do Pregão Presencial 31/2016, em ofensa aos princípios da legalidade, impessoalidade e isonomia.
Considera, por fim, que houve ofensa ao princípio da seleção da proposta mais vantajosa, pois sua proposta foi desclassificada apesar de se revelar R$ 243.400,00 menor do que aquela ofertada pela EIMS.
Em instrução, datada de 15/12/2016 (peça 4) , foram propostos os seguintes encaminhamentos:
23.1. conhecer da presente Representação, em face do atendimento dos requisitos de admissibilidade previstos nos arts. 235, caput, e parágrafo único e inciso VII do 237 do Regimento Interno do TCU, c/c o §1º do art. 113 da Lei 8.666/1993 e §1° do art. 103 da Resolução-TCU 259/2014;
23.2. determinar, com fundamento no § 2º do art. 276 do Regimento Interno do TCU, a oitiva prévia das Centrais Elétricas Brasileiras - Eletrobras a fim de que, no prazo de cinco dias úteis, apresente as razões de fato e de direito que julgar pertinentes para permitir a apreciação da representação formulada pela empresa Laquix Comércio e Serviços Eireli, citando, caso exista, periculum in mora reverso, perante à possibilidade de o Tribunal decidir, no mérito, pela anulação do Pregão Presencial 31/2016, ofertando oportunidade para apresentar qualquer elemento probatório eventualmente havido necessário para complementar o conjunto fático já carreado aos autos pela empresa interessada;
23.3. determinar, nos termos do §2º do art. 276 do Regimento Interno do TCU, a oitiva prévia da empresa EIMS - Empresa Iguaçu de Manutenção e Serviços Ltda. (CNPJ 02.630.719/0001-31) , vencedora do Pregão Presencial 31/2016, para, no prazo de cinco dias úteis, querendo, manifestar- se sobre os fatos apontados na representação formulada pela empresa Laquix Comércio e Serviços Eireli, especialmente quanto ao pedido da representante em rever sua habilitação no referido certame, alertando-a quanto à possibilidade de o Tribunal vir a determinar, no mérito, a anulação do certame e, consequentemente, do contrato em execução, nos termos do art. 49, § 2º, da Lei 8.666/1993.
Em pronunciamento, datado de 16/12/2016 (peça 17) , o titular da SecexEstataisRJ manifestou-se de acordo com as propostas alvitradas. Em despacho, datado de 19/12/2016 (peça 18) , o Ministro Relator, José Múcio, autorizou a realização das oitivas, na forma proposta pela Unidade Técnica.
A SecexEstataisRJ expediu o Ofício - Oitiva 667/2016-TCU/SecexEstataisRJ (peça 20) , datado de 20/12/2016, por meio do qual solicitou que a empresa Iguaçu de Manutenção e Serviços Ltda. se pronunciasse, no prazo de cinco dias, caso desejasse, quanto aos fatos apontados na representação formulada pela empresa Laquix Comércio e Serviços Eireli, especialmente quanto ao pedido da representante em rever sua habilitação no referido certame.
A SecexEstataisRJ expediu o Ofício 665/2016-TCU/SecexEstataisRJ (peça 21) , datado de 20/12/2016, por meio do qual solicitou que a Centrais Elétricas Brasileiras S.A., apresentasse as razões de fato e de direito que julgasse pertinentes para permitir a apreciação da representação formulada pela empresa Laquix Comércio e Serviços Eireli, citando, caso exista, periculum in mora reverso, perante à possibilidade de o Tribunal decidir, no mérito, pela anulação do Pregão Presencial 31/2016, ofertando oportunidade para apresentar qualquer elemento probatório eventualmente havido necessário para complementar o conjunto fático já carreado aos autos pela empresa interessada.
A Eletrobras encaminhou, em 9/1/2017, resposta às oitivas, por meio do Ofício CTA-CAI- 4/2017 (peça 25, p.1) da Superintendência de Auditoria, assinado pelo Sr. Marco A. O. da Costa e Silva, "De ordem do Sr. Presidente da Eletrobras", no qual apresenta o memorando DJS-044/2017 de 6/1/2017 da Superintendência de Infraestrutura e Suprimentos, "com a manifestação da Eletrobras sobre o processo licitatório referente ao Pregão Presencial 31/2016", memorando esse assinado pela Sra. Ana Lúcia Romualdo Cortez - Superintendente de Infraestrutura e Contratações da Eletrobras, cuja conclusão (peça 25, p.13) foi, in verbis:
Isto posto, requer a acolhida dos argumentos, premissas e justificativas ora apresentados, a fim de que o Sr. Ministro Relator José Mucio Monteiro Filho entenda pela inexistência de irregularidades, bem como tome ciência que diante do exposto a Eletrobrás revogará o Pregão Presencial DAC 31/2016, devido à fragilidade constatada e à necessidade de melhorias no edital, para maior segurança da Eletrobrás  (grifo nosso) .
Em instrução, datada de 13/1/2017 (peça 28) , baseada na informação encaminhada pela Eletrobras, foram propostos os seguintes encaminhamentos:
a) conhecer da presente representação, satisfeitos os requisitos de admissibilidade previstos nos arts. 235 e 237, inciso VII, do Regimento Interno/TCU art. 113, § 1º, da Lei 8.666/1993 e no art. 103, § 1º, da Resolução - TCU 259/2014 (itens 2 a 11) ;
b) não conceder medida cautelar, alvitrada nos autos pela unidade técnica, tendo em vista a inexistência dos pressupostos necessários para adoção da referida medida (item 14) ;
c) consoante art. 276, § 6°, do Regimento Interno/TCU, considerar prejudicado o julgamento de mérito, por perda de objeto (item 17) ;
d) comunicar a Centrais Elétricas Brasileiras S.A. - Eletrobrás, Empresa Iguaçu de Manutenção e Serviços Ltda. - EIMS, e ao representante a decisão que vier a ser adotada nestes autos;
e) arquivar os presentes autos, nos termos dos art. 237, parágrafo único, c/c o 250, inciso I, e 169, inciso V, do Regimento Interno/TCU.
14.	O titular em substituição da SecexEstataisRJ, em pronunciamento de 17/1/2017 (peça 29) , manifestou-se de acordo com a proposta do auditor, adicionando, in verbis: "Acrescento, em razão de  a revogação do certame licitatório não ter sido oficializada até a presente data, conforme peça 27, proposta de que seja determinado à Eletrobras que envie a este Tribunal documentação comprobatória da mencionada revogação, tão logo se concretize".
15.	O Plenário do TCU, em 1/2/2017, exarou o Acórdão 114/2017-TCU-Plenário (peça 30) , no qual:
 (...) ACORDAM em conhecer da representação, mas considerá-la prejudicada, por perda de objeto, indeferindo, por conseguinte, o pedido de medida cautelar, fazendo a determinação abaixo
 (...) 1.7 Determinar à Eletrobrás que envie a este Tribunal, no prazo de cinco dias, a documentação comprobatória da revogação do Pregão Presencial 31/2016.
16.	A SecexEstataisRJ, em 8/3/2017, recebeu o Ofício CTA-CAI-11/2017 (peça 35) , assinado pelo Superintendente de Auditoria, Sr. Marco Aurélio O. da Costa e Silva, o qual, fazendo referência à determinação contida no item 1.7 do Acórdão 114/2017-TCU-Plenário, encaminhou anexo o memorando DJS-467/2017, de 7/3/2017, da Superintendência de Infraestrutura e Suprimento da Eletrobras, no qual são apresentadas as razões pelas quais não ocorreu a revogação do Pregão Presencial 31/2016.
17.	A SecexEstataisRJ, em 20/3/2017, enviou diligência à Eletrobras (peça 39) solicitando cópias dos seguintes documentos:
1) Relatório de Análise Financeira, constante no Processo Administrativo do Pregão Presencial DAC n. 31/2016-ELETROBRAS, que considerou a empresa EIMS inapta, do ponto de vista econômico-financeiro, para prestar à Eletrobrás os serviços objeto do referido certame;
2) Documentos que comprovem que a empresa EIMS está inadimplente no cumprimento de suas obrigações trabalhistas em outros contratos de prestação de serviços que mantém com a Eletrobrás;
3) Parecer que considerou a empresa NOVA LOCAL RIO PRESTAÇÃO DE SERVIÇOS LTDA. inabilitada no certame.
18.	As respostas a essa diligência encontram-se nas peças 40 a 58 e permitiram a realização do exame técnico realizado em instrução datada de 14/12/2018, peça 60, na qual foram feitas análises sobre os seguintes pontos: Inabilitação da empresa EIMS; Inabilitação da empresa Nova Local Rio; Implicações da não revogação do pregão sobre o Acórdão 114/2017-TCU-Plenário e sobre a presente representação; Inabilitação da Representante Laquix Comércio e Serviços Eireli; e foram apresentadas as seguintes propostas de encaminhamento:
preliminarmente, com fundamento no art. 157 do RI/TCU, diligenciar às Centrais Elétricas Brasileiras S.A. - Eletrobras, para que, no prazo de 15 dias, apresente os seguintes documentos:  a.1) todos os atestados de execução apresentados, pelas seis empresas participantes do certame, para fins de qualificação técnica no Pregão Presencial 31/2016;
a.2) cópia do contrato firmado com a empresa vencedora do certame do Pregão Presencial 31/2016, assim como de todos os seus anexos, aditivos e/ou repactuações.quando do julgamento de mérito deste processo:
tornar sem efeito o Acórdão 114/2017-TCU-Plenário, no que tange aos seguintes aspectos:
 (i) ter considerado prejudicada a representação por perda de objeto; (ii) ter indeferido o pedido de medida cautelar; (iii) ter determinado o arquivamento do processo;
a.1) considerar prejudicada a determinação do item 1.7 do Acórdão 114/2017-TCU-Plenário, por perda de objeto.
19.	A Unidade manifestou-se de acordo com a proposta de encaminhamento formulada pelo auditor, peça 61, e encaminhou para a Centrais Elétricas Brasileiras S.A o Ofício 0137/2019-TCU/SecexEstataisRJ, datado de 19/2/2019, peça 64, por meio do qual realizou a diligência proposta no encaminhamento da instrução anterior.
20.	Em resposta ao ofício 137/2019, a estatal Centrais Elétricas Brasileiras S.A. encaminhou o documento CTA-CAI-899/2019, datado de 14/3/2019, peça 65, acerca da diligência formulada na instrução de 14/12/2018. 
21.	As análises das respostas e demais questões relacionadas na presente instrução serão tratadas no item seguinte.
EXAME TÉCNICO
22.	Importa realizar, preliminarmente, uma análise das repercussões da informação encaminhada pela Centrais Elétricas Brasileiras S.A., no sentido de que revogaria o Pregão Presencial 31/2016, o que gerou o Acórdão 114/2017-TCU-Plenário, e depois não ter revogado o certame.
23.	Após a solicitação pela comprovação do ato de anulação pelo titular da unidade (peça 29) , foi encaminhado o Ofício CTA-CAI-11/2017 (peça 35, pp. 1 a 7) assinado pelo então Superintendente de Auditoria, Sr. Marco Aurélio O. da Costa e Silva, o qual, fazendo referência à determinação contida no item 1.7 do Acórdão 114/2017-TCU-Plenário, encaminhou anexo o memorando DJS-467/2017, de 7/3/2017, da Superintendência de Infraestrutura e Suprimento da Eletrobras, no qual foram apresentadas as razões pelas quais não foi revogado o Pregão Presencial 31/2016.
24.	Foi alegado que por ocasião das informações prestadas pela Eletrobras ao Tribunal, para apreciação de representação formulada pela empresa Laquix Comércio e Serviços Eireli ao TCU, por meio do Memorando DJS-044/2017 (peça 25) , de 6/1/2017, considerando o resultado da licitação, a insegurança advinda primeiramente da proposta da LAQUIX, onde não restava claro, como solicitava o edital, a comprovação de que os serviços que a mesma prestaria teriam execução satisfatória, e ainda fatos supervenientes com relação à empresa EIMS, foi decidido pelo pregoeiro e pela gerência imediata da área de contratações, com o propósito de implementar melhorias no edital com cláusulas protetivas para Eletrobras, que a licitação seria revogada.
25.	A decisão teria sido tomada principalmente em função da situação econômica da empresa vencedora do certame, EIMS, detentora de quatro contratos de terceirização com a Eletrobras com utilização de mão-de-obra, com um contingente significativo de pessoal. O entendimento dos profissionais envolvidos era o de que a reformulação do edital poderia melhor resguardar a Eletrobras.
26.	O caminho pela revogação, tal como entendido pelo pregoeiro e pela gerência imediata da área de contratações, necessitava da ratificação pela autoridade máxima para tal ato, que era o Diretor Jurídico e de Gestão Corporativa, Sr. Alexandre Aniz, que se encontrava em viagem quando foi recebida a notificação do TCU, e o prazo determinado pelo Tribunal não comportava tempo hábil para esperar o retorno do Diretor. Desta forma, a informação teria sido enviada de acordo, somente, com o entendimento do pregoeiro e da gerência imediata da área de contratações.
27.	Ao retornar, o Sr. Diretor Jurídico e de Gestão Corporativa entendeu que, estando diante de situação em que o serviço seria essencial para a Eletrobras, deveria prosseguir com o Pregão Presencial 31/2016, pois não seria interessante realizar novo contrato emergencial, considerando o tempo para que nova licitação fosse realizada.
28.	Ainda, conforme informado, foi decidido pelo Sr. Diretor Jurídico e de Gestão Corporativa não adjudicar o objeto do referido Pregão à Empresa EIMS, declarada vencedora, visto que a empresa apresentou problemas na execução dos contratos firmados com a Eletrobras que estavam vigentes à época do certame.
29.	Na mesma nota, a Eletrobras informa que não poderia se omitir diante da realidade dos fatos e firmar mais um contrato com a EIMS, aumentando o seu risco com mais cinquenta e oito empregados terceirizados, em um contrato cujo valor mensal envolveria o montante de R$ 243.400,27 (duzentos e quarenta e três mil, quatrocentos reais e vinte e sete centavos) por um prazo inicial de vinte e quatro meses, constatada a sua inadimplência e tendo tomado conhecimento do resultado da análise financeira realizada.
30.	Em 6/2/2017, a sessão pública do Pregão foi reaberta, sendo comunicada a desclassificação da empresa EIMS e declarada vencedora a empresa Nova Rio Serviços Gerais Ltda., após análise da sua documentação de habilitação.
31.	O contrato firmado entre a Eletrobras e a Nova Rio Serviços Gerais Ltda., em 13/3/2017, foi no valor mensal de R$ 251.415,64 (duzentos e cinquenta e um mil, quatrocentos e quinze reais e sessenta e quatro centavos) , perfazendo um total de R$ 6.033.975,42 (seis milhões, trinta e três mil, novecentos e setenta e cinco reais e quarenta e dois centavos) pelos vinte e quatro meses do contrato.
32.	O Controle Externo exercido pelo TCU tem a missão de assegurar a efetiva e regular gestão dos recursos públicos, em benefício da sociedade. Para atender tal mister, a Corte de Contas verifica a regularidade dos atos administrativos perante as leis e demais atos normativos, de modo a assegurar que o beneficiário das decisões do Controle Externo seja a sociedade. Os processos licitatórios regidos pela Lei 8.666/1993 e demais atos normativos estão especialmente enquadrados neste objetivo.
33.	É certo que o gestor tem a discricionariedade para revogar um ato administrativo inoportuno ou inconveniente, como parecia ser o caso informado, pois a empresa vencedora do certame estava em dificuldades financeiras, além de estar inadimplente com os seus empregados em quatro outros contratos firmados com a empresa estatal.
34.	Entretanto, o fato de a Eletrobras informar que revogaria o Pregão Presencial 31/2016, fazendo o TCU emitir o Acórdão 114/2017-TCU-Plenário, sem que houvesse a análise da presente representação ou sequer a concessão de uma possível medida cautelar e suspensão da licitação por algum ato irregular no processo licitatório, já que, com a informação prestada, houve a presunção de perda de objeto da presente representação, e depois a Eletrobras informar, à véspera de firmar o contrato com uma das licitantes, que não revogaria a licitação, trouxe um efetivo prejuízo ao Controle Externo, pois deixou-se de analisar aspectos importantes quanto à regularidade de atos administrativos do processo licitatório e que, embora possam ser feitas novas análises, já não serão tempestivas, pois o contrato encontra-se com o prazo de dois anos concluído, além do que, deve ser sopesado que benefícios a sociedade pode ter, mesmo que se conclua pela procedência da representação.
35.	Desta forma, instrução de peça 68 propôs que os gestores da Eletrobras respondessem em audiência, por terem informado, por meio do memorando DJS-044/2017 de 6/1/2017, da Superintendência de Infraestrutura e Suprimentos da Eletrobras, que revogariam o Pregão Presencial 31/2016, fazendo o TCU emitir o Acórdão 114/2017-TCU-Plenário, e seis dias antes de firmar o contrato ECE-DJS-1211/2017, em 7/3/2017, informarem, por meio do memorando DJS- 467/2017, que não mais revogariam o referido pregão, o que, em função de tal informação, gerou prejuízo para análise tempestiva quanto à pertinência da presente representação.
36.	Será analisada, agora, a resposta da Eletrobras ao Ofício de diligência 0137/2019, datado de 19/2/2019, peça 64, encaminhada por meio do documento CTA-CAI-899/2019, datado de 14/3/2019, peça 65, bem como o cabimento desta representação impetrada pela empresa Laquix Comércio e Serviços Eireli (peça 1, p. 1-17) em que aponta possíveis irregularidades no edital e na condução do Pregão Presencial 31/2016.
37.	Segundo informa o memorando DAS-053/2019, de 19/2/2019, o atestado emitido pelo Tribunal de Justiça do Estado do Rio de Janeiro - TJ-RJ deixou de atender ao Edital, visto que declara terem sido os serviços executados de forma "regular", conceito este diverso e inferior ao desejado conforme o prescrito no item 5.1.3- letra "a" do edital. Informa ainda que, em consulta ao sítio do Tribunal de Justiça do Estado do Rio de Janeiro - TJ-RJ, na seção licitações/atestados emitidos, pode- se verificar todas as penalidades emitidas pelo Órgão à empresa Laquix.
38.	Destaca que o atestado é oriundo do processo administrativo 89.029/2014 do TJ-RJ, no qual constam três advertências e uma multa, sendo uma das advertências aplicada em 30/8/2018, antes da abertura da licitação; afirma que, sobre o referido processo administrativo, é possível extrair do sítio do Tribunal de Justiça do Estado do Rio de Janeiro que está registrada no documento a execução insatisfatória do serviço e, ainda, em consulta ao SICAF, foram constatadas diversas penalidade aplicadas pelo órgão.
39.	Concluiu que o Pregoeiro verificou em sua análise que a empresa Laquix Comércio e Serviços Eireli não comprovou a execução satisfatória de três anos, tal como abordou o Acórdão 1214/2013-TCU-Plenário, com a quantidade de profissionais exigidos para qualificação técnica no Pregão Presencial DAC 31/2016, e foram encaminhados, juntamente com a resposta, os atestados de execução apresentados pelas seis empresas participantes do certame, para fins de qualificação técnica no Pregão Presencial 31/2016; cópia do contrato firmado com a empresa vencedora do certame do Pregão Presencial 31/2016 e cópia da apostila para repactuação de preços referente ao contrato ECE- DJS-1211/2017.
40.	A resposta encaminhada pela Eletrobras procura justificar a eliminação da empresa Laquix Comércio e Serviços Eireli, principalmente pelos indícios apresentados de que a empresa teria executado de forma insatisfatória o serviço prestado ao Tribunal de Justiça do Estado Rio de Janeiro - TJ-RJ. Quando compulsando os autos, verifica-se que o mencionado atestado nem foi considerado para desclassificar a empresa à época do Pregão Presencial 31/2016, pois não foi usado para a comprovação de tempo, pelo fato de o conceito da execução ter sido expresso no atestado como "Regular". A presente representação trata de possíveis irregularidades no edital e na condução do Pregão Presencial 31/2016, não do entendimento da Eletrobras quanto ao juízo de valor sobre a empresa.
41.	A Eletrobras informou que teriam sido apresentados pela empresa Laquix oito atestados (peça, 25, p. 3-5) ; a estatal considerou em sua análise que três desses oito atestados não atenderam ao Edital, o de número 8 (Câmara Municipal de Rezende) , por não apresentar a quantidade mínima de pessoas (6, quando o mínimo estipulado era 29) , o de número 7 (Câmara Municipal do Rio de Janeiro) , pela "inexistência de qualquer menção à forma da execução dos serviços (juízo de valor) , deixando de comprovar a satisfatoriedade do atestante com o desempenho da Contratada na prestação dos serviços", e o de número 2 (Tribunal de Justiça do Estado do Rio de Janeiro) pelo fato de o conceito da execução ter sido expresso no atestado como "Regular", conforme a tabela 1 e o quadro 1.
42.	Verifica-se, na Tabela 1 e no Quadro 1, de uma perspectiva substantiva, que o somatório dos períodos de comprovada execução satisfatória pela Laquix, obtidos por meio dos 5 contratos atestados por 5 organizações diferentes e aprovados e aceitos pela Eletrobras, totaliza 936 homens/ano (somatório da coluna de pessoas dos cinco contratos) contra o mínimo requerido, no edital, de 87 homens/ano (29 x 3) , ou seja, corresponde a uma execução de mais de 975% ( ou mais de 10,75 vezes) em relação esse mínimo.
43.	Os dados constantes e representados na Tabela 1 e Quadro 1, permitem que se observe que a empresa Laquix, detinha períodos de contratos a esta altura já executados, cujos atestados não foram apresentados, por exemplo, da Prefeitura de Belford Roxo, entre 15/5/2015 e 7/5/2015, período que per se, se atestado satisfatório seria suficiente para que esta licitante totalizasse os trinta e seis meses de experiência contínua conforme requerido pelo pregoeiro, uma vez que o ateste de satisfatoriedade fornecido pela mesma prefeitura, para o período de 8/5/2013 e 15/5/15, já havia sido aceito pela Eletrobras. Causa estranheza a conduta de inação da licitante de sequer ter solicitado prazo para obter e apresentar tal atestado, uma vez que o mesmo garantiria sua participação no certame, tornando dispensáveis discussões quanto a validade do critério adotado pelo pregoeiro, uma vez que o satisfaria plenamente.
Tabela 1
	LAQUIX - ATESTADOS APRESENTADOS SEGUNDO A ELETROBRAS

	N
	ATESTANTE
	Período
	Pessoas
	Conceito
	Início
	Fim
	Ateste

		Critérios do Edital >
	3 anos
	29
	Satisfatório
	N/a
	N/a
	N/a

	1
	 Prefeitura Belford Roxo
	2 anos
	252
	Satisfatório
	08/05/13
	07/05/16*
	  15/05/15²

	3
	 Secret. Segur. Pública RJ
	6 meses
	122
	Satisfatório
	11/11/13
	09/05/14
	  15/10/14

	4
	 Defensoria Pública RJ
	1 ano
	161
	Satisfatório
	19/09/12¹
	18/09/13
	  22/10/13

	5
	 Secret. Est. Seg. Públ. RJ
	   6 meses
	57
	Satisfatório
	19/11/13
	17/05/14
	  15/10/14

	6
	 Prefeitura Porto Real
	1 ano
	344
	Satisfatório
	08/04/13
	07/04/15
	  31/07/14

		TOTAL  (dos aceitos) 
	 5 anos
	205
	Satisfatório
	19/09/12¹
	07/05/16*
	  15/05/15²

			               Atestados não aceitos pela Eletrobras

	2
	 Tribunal de Justiça RJ
	1 ano
	190
	Regular*
	01/01/15
	 31/12/16
	18/01/16

	7
	 Câmara Municipal RJ
	5 meses
	226
	Ñ Inform*
	01/06/13
	30/11/15*
	15/08/14

	8
	 Câmara Munic. Rezende
	3 anos
	6
	Ñ Inform.
	08/04/09
	07/04/12
	04/04/13

	¹ 19/9/12 início e ²15/5/15 término da contagem do período contínuo de experiência = 32 meses
* Itens passíveis de diligência pelo órgão.
Fonte: Elaborada a partir de dados informados pela Eletrobras na peça 25, p. 3 a 5.

44.	De forma semelhante, quanto ao contrato com o Tribunal de Justiça do Rio de Janeiro (cujo período de execução de 1/1/2015 a 18/1/2016 não foi aceito pela Eletrobras por ter sido atestado como regular e não como satisfatório) em relação ao qual, também detinha a licitante o período de 18/1/2016 a 31/12/2016 já executado sem a apresentação de atestado, observe-se que caso atestado como satisfatório, também esse período, per se, seria suficiente para classificar a licitante segundo o critério adotado pelo pregoeiro. Chama também atenção, o fato deste não ter sido apresentado pela licitante.
45.	O que as circunstâncias descritas nos dois parágrafos anteriores, estão a indicar são as existências de oportunidade e de conveniência de que o pregoeiro tivesse realizado diligência, conforme lhe faculta o artigo 43 da Lei 8.666/93, bem como parágrafo 3º do artigo 26 do Decreto Federal 5.450/2005, uma vez que a inação da licitante em ambos os casos, constituía indícios cujos esclarecimentos poderiam viabilizar a atuação do pregoeiro nos dois seguintes sentidos, ambos salutares: a) ou a licitante efetivamente detinha os 36 meses contínuos de experiência de execução, cuja comprovação integral poderia ensejar o aumento da competitividade do certame; ou b) poder-se-ia identificar a existência de informações que a desabonassem, ainda que de forma incipiente, provavelmente identificando e/ou antecipando, pela cronologia, as sanções aplicadas pelo TJRJ, o que permitiria ao pregoeiro acionar o item 9.4 do Edital, para desclassificá-la, evitando riscos de futura descontinuidade dos serviços e provavelmente, a própria existência desta representação.
   Quadro 1
	N
	ATESTANTE
	Pes
	12
	2013
	2014
	2015
	2016

		Critérios do Edital >
	29
													B
						A

	1
	Prefeitura Belford Roxo
	252
																																	
	3
	Secret. Segur. Públ. RJ
	122
																												
	4
	Defensoria Pública RJ
	161
																												
	5
	Secret. Est. Seg. Públ. RJ
	57
																												
	6
	Prefeitura Porto Real
	344
																															
		Somatório de Pessoas
		161
	757
	936
	252
	252
				
		Somatório Pessoas/29=
		5
	26
	32
	9
	9
				
		 TOTAL  (dos 5 utilizados) 
	205

	2
	Tribunal de Justiça RJ
	190
																																	
	7
	Câmara Municipal RJ
	226
																																	
		TOTAL  (de 7 atestados) 
																																	
	8
	Câmara Munic. Rezende
	6
																												
		A - Término do Período Requerido 19/9/2015 - 36 meses

		B - Término do Período de Vigência do Contrato 19/9/2014 - 24 meses

		Bimestres de Execução Atestada

	Períodos de Execução Transcorridos ainda não atestados

46.	Ainda de uma perspectiva substantiva, qual seja, a exigência do prazo ou período para comprovação de experiência em 36 meses, 50% a mais que o prazo do objeto a ser contratado, que é de 24 meses, transcrevemos trechos do Acórdão 14951/2018-TCU-Primeira Câmara, de relatoria do Ministro Walton Alencar Rodrigues, que elucida eventuais dúvidas e distorções em relação à questão:
Noto que a questão de fundo destes autos, a possibilidade de exigir comprovação de três anos de experiência para contratação de serviços continuados, tema recorrente em processos desta Corte, como, por exemplo, nos TCs Processo 027.311/2016-3, Processo 008.184/2017-8, Processo 023.487/2018-6 e Processo 027.471/2018-7,
	merece ser revisitada, para evitar a banalização que vem ocorrendo.
O § 5º do art. 30 da Lei 8.666/1993 veda exigência de comprovação de atividade ou de aptidão com limitações de tempo ou de época ou ainda em locais específicos, ou quaisquer outras não previstas nesta Lei, que inibam a participação na licitação.
O Inciso II, do mesmo artigo, por sua vez, admite exigência de "comprovação de aptidão para desempenho de atividade pertinente e compatível em características, quantidades e prazos com o objeto da licitação  (...) 
Assim, três anos de experiência mínima, para comprovação de qualificação técnico - operacional, supera o prazo estipulado na relação contratual inicial, caracterizando, em princípio, exigência incompatível com objeto licitado, contrariando o inciso II do art. 30 da Lei 8.666/1993 (...) 
Por se tratar de exigência de qualificação com potencial de restringir o caráter competitivo do certame e o desenvolvimento do setor em que se insere o objeto da contratação, a experiência anterior em lapso temporal superior ao prazo inicial do contrato deve ser objeto de adequada fundamentação, baseada em estudos prévios à licitação e na experiência pretérita do órgão contratante, que indiquem ser tal lapso indispensável para assegurar prestação do serviço em conformidade com as necessidades específicas do órgão, por força da sua essencialidade, quantitativo, risco, complexidade ou qualquer outra particularidade (...) 
Neste sentido, fez bem o MPOG ao prever, no item 10.6 do anexo VI da Instrução Normativa 5/2017, possibilidade de a Administração exigir experiência mínima de três anos, em vez de determinar, como lhe havia recomendado o TCU. Teria feito ainda melhor se houvesse assinalado que essa possibilidade está restrita aos casos em que as circunstâncias da prestação do serviço a ser contratado assim o exigirem. (grifou-se) 
47.	Portanto, o estabelecimento do prazo mínimo de experiência a ser comprovada deve guardar relação com o objeto da licitação, do qual o prazo de vigência é um elemento essencial, particularmente quando a exigência pode restringir a competitividade do certame.
48.	Quanto à forma como foram computados (adicionados) os tempos dos atestados aceitos para inabilitação da representante, conquanto o somatório do tempo de execução dos cinco atestados aceitos totalize 5 (cinco) anos ou 60 meses, o que em termos quantitativos corresponde a 67% a mais do que os 3 anos requeridos e a 150% a mais do que o prazo de vigência do contrato, essas execuções dos cinco atestados aceitos foram realizadas em um período corrido contínuo de 32 meses, o qual corresponderia a 89% do requerido e 83% a mais do que o prazo de vigência do contrato. A Eletrobras, em seu Memorando DJS - 044/2017 manifestou que:
	A regra editalícia, não expressa a permissão de que os períodos apresentados nos atestados no caso de apresentarem concomitância temporal na prestação dos serviços, sejam todos computados para atingir o mínimo permitido de 3 anos. Assim, tais períodos que se mostraram concomitantes foram contados como período único, e somado aos demais períodos não concomitantes (peça 25, p.6) .
49.	Convém observar que a Eletrobras, por meio de seu Ofício CTA-CAI-4/2017, de 9/1/2017, encaminhou seu Memorando DJS-044/2017, no qual apresenta um resumo dos critérios estabelecidos no Edital DAC-31/2016, item 5.1.3, para a aceitação dos atestados de qualificação técnica operacional, conforme a seguir (peça 25, p. 3) :
	Edital
a2) Para a comprovação da experiência mínima de 3 (três) anos, quanto ao período de execução dos serviços, será aceito o somatório de atestados, desde que respeitada a qualificação quanto ao número mínimo de empregados (grifo nosso) e
Memorando
Período mínimo de execução comprovada e satisfatória: 3 anos.
Quantidade mínima de pessoas por atestado: 29.
Admitido o somatório de atestados para comprovação de: Tempo de execução comprovada desde que respeitada a quantidade mínima exigida de pessoas por atestado.
Não se admite o somatório de atestados no caso de: Obtenção de quantidade mínima de empregados exigida para o atestado.
50.	Em ambos os casos fica claro que o somatório de atestados será aceito e também clara a condição para não ser aceito e esta não inclui a concomitância. Ainda quanto ao argumento de que "a regra editalícia não expressa permissão" transcreve-se parte do Voto do Acórdão 1983/2014-TCU-Plenário de relatoria do Ministro José Mucio Monteiro, que aponta em direção inversa:
O entendimento desta Casa é o de que, na aferição da experiência das licitantes por meio de atestados de serviços realizados, deve-se permitir o somatório desses nos casos em que a demonstração satisfatória da aptidão técnica do concorrente demande a apresentação de mais de um atestado. Ou seja, em condições normais aceita-se o somatório de atestados para o fim de comprovação de capacidade técnica, a não ser que haja motivo bastante para justificar a exigência de atestado único ou imposição de outras limitações  (Acórdãos 1.237/2008, 2.150/2008, 2.882/2008, 1.231/2012, todos do Plenário) (grifo nosso) .
Na mesma linha temos o Acórdão 849/2014-TCU-Segunda Câmara, mencionado pela unidade técnica, cujo voto condutor traz consignado que é vedada a imposição de limites ou de quantia certa de atestados ou certidões para fins de comprovação da qualificação técnica, a menos que a natureza e a complexidade técnica da obra ou do serviço, mostrem ser indispensáveis tais restrições, devendo a Administração, nesses casos, comprovar a pertinência e a necessidade da fixação de limites ou de não permitir o somatório de atestados no exame da qualificação técnica do licitante  (grifo nosso) .
Diante disso, a inexistência de regra expressa no edital permitindo o somatório não configura, a meu ver, violação ao princípio da vinculação ao instrumento convocatório,5 já que justamente o impedimento à utilização de mais de um atestado, por implicar algum tipo de restrição à competitividade do certame, é que demandaria, além da demonstração do seu cabimento por parte do contratante, estar expressamente previsto no edital  (grifo nosso) .
51.	Há que se considerar que, apesar dos indícios de possíveis irregularidades ocorridas na condução do Pregão Presencial 31/2016, e da possibilidade que algumas dessas pudesse induzir à nulidade do contrato ECE-DJS-1211/2017, a simples descontinuidade do serviço poderia causar problemas para a Eletrobras e, em última instância, prejuízos para a sociedade.
REALIZAÇÃO DAS AUDIÊNCIAS
52.	Desta forma foram promovidas audiências dos seguintes responsáveis:
Ronaldo Machado dos Santos, CPF: XXX.377.108-XX, Pregoeiro, por ter desclassificado a empresa Laquix Comércio e Serviços Eireli, baseado em hipótese de concomitância de prazos, em afronta ao item 5.1.3 do Edital DAC-31/2016, item 5.1.3 e à jurisprudência pacífica do TCU.
Alexandre Vaghi de Arruda Aniz, CPF: XXX.377.108-XX, Diretor Jurídico e de Gestão Corporativa da Eletrobras, por ter dado prosseguimento ao Pregão Presencial 31/2016, após o TCU ter sido informado da revogação do certame, tendo desta forma, gerado prejuízo para a análise da representação, objeto deste processo, em afronta ao princípio da lealdade processual (arts. 5º, 79 e 80, inciso II do CPC) e da eficiência (art. 37, caput da CRFB) .
Ana Lúcia Romualdo Cortez, CPF: XXX.818.377-XX, Superintendente de Infraestrutura e Contratações da Eletrobras, por informar ao TCU por meio do memorando DJS-044/2017, de 6/1/2017, a revogação do Pregão Presencial 31/2016 e, após o encaminhamento de tal informação, ter dado prosseguimento ao mencionado processo, tendo desta forma, gerado prejuízo para a análise da representação, objeto deste processo, em afronta ao princípio da lealdade processual (arts. 5º, 79 e 80, inciso II do CPC) e da eficiência (art. 37, caput da CRFB) .
RAZÕES DE JUSTIFICATIVAS do Sr. RONALDO MACHADO DOS SANTOS - Pregoeiro (Peça 101) .
Argumento 1 de Adesão a uma Norma
53.	Inicia o peticionário ressaltando que: "embora a Eletrobras como entidade da Administração Pública Indireta, não fosse sujeita as Instruções Normativas do antigo MPOG, baseou a regra relativa aos atestados de qualificação técnica, à antiga Instrução Normativa nº 02/2008, vigente à época da publicação do edital, como instrumento de boa prática. De sorte que a regra não adveio de "criação da Eletrobras", mas do que era praticado por toda a Administração Pública Direta".
Análise 1
54.	Se o que o peticionário entende por "regra relativa aos atestados de qualificação técnica" referir-se ao item 5.1.3 a.2) do Edital de 10/10/2016, sim. A presente análise confirma que o Edital observa, nesta alínea a.2) , o disposto no § 6º do item XXV da IN MPOG nº 6 de 23/12/2013 (que alterou a IN MPOG Nº 2 de 2008) e que define que "para comprovação da experiência mínima de 3 (três) anos prevista no inciso I do § 5º, será aceito o somatório de atestados", simplesmente. O que a presente Audiência questionou não foi o Edital e sim a falta de vinculação da conduta do Pregoeiro ao instrumento convocatório, o Edital, em seu item 5.3.1. alínea a.2) . Na realidade o pregoeiro fez o oposto do que diz a norma, subtraindo tempos de experiência de 4 diferentes contratos por serem concomitantes, sendo que não apenas o Edital como também a IN, prescrevem o contrário: somatório.
Argumento 2 de Adesão a uma Norma
55.	Segue o peticionário: "tanto a regra de três anos para comprovação de qualificação técnica, quanto à regra de concomitância para o somatório do quantitativo, se fundamentaram na referida IN e ainda em posicionamentos dessa egrégia Corte, à exemplo do Acórdão 2387/2014-TCU-Plenário".
Análise 2
56.	Quando menciona "concomitância para somatório de quantitativo", refere-se o peticionante a somatório de quantitativo de postos de trabalho, sobre o que também versa o Acórdão mencionado, esse assunto também é tratado no Edital, no item 5.3.1. alínea a.1) , porém nada teve a ver com a inabilitação da Representante Laquix nas seções públicas de 16 e 29/11/2016 do Pregão (Peça 1 p.140 e 144) . Trata-se de assunto significativamente diferente da questão de comprovação de experiência mínima, previsto no Edital no item 5.3.1. alínea a.2) , bem como no § 6º da IN MPOG nº 6 de 23/12/2013, então vigente (que alterou a IN MPOG 2 de 2008) .
Argumento 3 da Impugnação Intempestiva
57.	Alega o peticionante que: "O pretendido pela empresa Laquix, na verdade, é se insurgir intempestivamente contra as regras do edital, querendo exercer via Tribunal, uma impugnação não praticada no âmbito da licitação, após ter se vinculado às regras do certame". Em seu auxílio, nesse aspecto, o peticionante recorre a voto proferido pela Ministra Eliana Calmon no julgamento do Recurso Especial nº 402.826: "A empresa obedeceu às regras do edital, participou do certame e só depois de abertas as propostas, quando tomou ciência de que se classificara em terceiro lugar, é que resolveu impugná-las. Há precedentes nesta Turma no sentido de que a parte, se não impugnou as regras do edital e concorreu no certame, não pode mais fazê-lo depois da abertura das propostas. Entendo que não se pode fugir às regras edilícias, por serem elas a lei que rege a licitação, não sendo possível deixar em aberto, indefinidamente, o prazo para que os interessados na licitação exerçam o direito de impugnar as regras ali estabelecidas (g.n.) .
Análise 3
58.	Primeiramente, não há como proceder a afirmação de que a Representante pretenda insurgir-se contra a regra do edital, uma vez que esta não apresentou qualquer impugnação, uma vez que entendeu que, não havia e não há nada no edital que justificasse sua inabilitação, ao contrário, entendia o mesmo que entendeu a Ministra Calmon, em no parágrafo anterior. Não seria usual ou razoável que esperasse que o Pregoeiro em seu julgamento fosse afrontar de maneira grosseira dois princípios básicos da licitação que são o Princípio da Vinculação ao Instrumento de Convocação (ao qual na realidade estaria se referindo a Ministra pelo peticionante invocada) e o Princípio da Objetividade ou do Julgamento Objetivo. O primeiro consagrado no Brasil pelo artigo 41 da Lei 8666/93 "A Administração não pode descumprir as normas e condições do edital, ao qual se acha estritamente vinculada" (g.n.) , e o segundo também pelo artigo 44 §1º dessa lei: "É vedada a utilização de qualquer elemento, critério ou fator sigiloso, secreto, subjetivo ou reservado que possa ainda que indiretamente elidir o princípio da igualdade entre os licitantes" (g.n.) .
59.	Quanto à intempestividade mencionada pelo peticionante, esta também não procede, uma vez que a Representante não apresentou impugnação a qualquer item do Edital, porém consignou sua intenção de recurso em relação a sua inabilitação, conforme Ata de Seção Pública de 29/11/2016 (Peça 1, p.145) . Observe-se que não se trata de um recurso que questione o edital cuja alínea referente ao critério que deveria ter sido utilizado para comprovação da experiência mínima, é bastante clara (5.1.3. a.2) , como se verifica a seguir, o recurso da Representada trata sim da conduta do pregoeiro em seu julgamento desvinculado do instrumento convocatório, o Edital:
	a.2) Para a comprovação da experiência mínima de 3 (três) anos, quanto ao período de execução dos serviços, será aceito o somatório de atestados, desde que respeitada a qualificação quanto ao número mínimo de empregados  (Peça 1, p.56) (g.n.) ,
portanto, em momento algum o Edital, sequer menciona questões de concomitância ou de períodos concomitantes relacionados à comprovação de experiência mínima. O Edital também qualifica um único requisito para que um atestado possa ser incluído no "somatório de atestados" que é o "número mínimo de empregados" por atestado, que neste caso é de 29, condição que os cinco atestados com desempenho satisfatório aceitos pela Eletrobras, satisfazem e superam de longe individualmente, sem qualquer necessidade de acionamento da alínea a.1) do Edital (Peça 1, p.56) , que admite a soma e a consolidação de períodos concomitantes de mais de um atestado para aquelas licitantes que não detivessem atestados com a quantidade mínima requerida de profissionais, o que não foi o caso da Representante. Assim, a tentativa de atribuir, introduzir ou adicionar informalmente à alínea a.2) do Edital, qualquer outro requisito ou aspecto, inclusive referente à concomitância em relação ao "somatório dos atestados",  é de fato subterfúgio que além de afrontar o Princípio da Vinculação ao Instrumento de Convocação, inclusive o artigo 41 da Lei 8666/93, caracteriza também afronta ao Princípio do Julgamento Objetivo ou da Objetividade, inclusive por constituir-se em utilização de critério ou fator sigiloso, secreto, subjetivo ou reservado, todos vedados pelo artigo 44 §1º da Lei 8666/93. Se a autoridade que preparou e autorizou o Edital, por algum motivo, pretendesse que a comprovação de experiência mínima não fosse feita pelo "somatório de atestados" ou que alguma parcela fosse deduzida desse somatório, tê-lo-ia, e deveria tê-lo feito constar do Edital, o que permitiria sua discussão, de forma transparente por meio de impugnação, particularmente, por se tratar de critério que restringe (como restringiu, severamente neste caso) a competitividade do certame.
60.	Contribui para a identificação e confirmação da higidez do Edital em relação a este assunto, uma análise teleológica, a qual acaba conduzindo a uma intelecção diametralmente oposta à hermenêutica ou interpretação equivocada tentada pelo Pregoeiro. A essa altura cabe nos perguntarmos qual a motivação da autoridade que estabeleceu as condições do Edital para se dar ao trabalho de inserir as alíneas a.1) e a.2) ? Percebe-se que ao especificar e aprimorar o caput, ambas têm o objetivo de contemplar o Princípio da Competitividade, buscando evitar ou eliminar restrições desnecessárias e ou indevidas à concorrência. Se ambas têm a mesma finalidade, qual seria o motivo para apresentá-las de forma separada cada uma em uma alínea? Ao que tudo indica a autoridade teve o zelo de separar o que seja "comprovação de capacidade operacional", dada, entre outros, pelo quantitativo de postos de trabalho operados simultaneamente, que não se confunde com "comprovação de experiência mínima", dada pelo tempo de experiência atestada como satisfatória em cada um  dos contratos, neste caso 3 anos conforme o Edital, cuja alínea a.2 estabelece que para comprovação da experiência mínima de 3 anos, quanto ao período de execução dos serviços, será aceito o somatório de atestados, desde que respeitada a qualificação quanto ao número mínimo de empregados (Peça 1, p.56) (g.n.) . Convém aqui ressaltar que, neste aspecto o Edital observa o que prescreve a Instrução Normativa nº 6 de 23/12/2013 (que alterou a IN nº 2/2008) do, então, MPOG, a qual no parágrafo 6º de seu item XXV prevê: "Para comprovação da experiência mínima de 3 (três) anos prevista no inciso I do § 5º, será aceito o somatório de atestados", ou seja, o mesmo contido na alínea a.2) do Edital, inclusive também não mencionando concomitância para efeito de experiência mínima, apenas o "somatório" de atestados.
Argumento 4 do Acórdão sobre Concomitância de Postos de Trabalho
61.	Em sequência, o Peticionário afirma que "A Questão de concomitância não se refere a uma questão de "hipótese", conforme já mencionado. A necessidade de sua observância para efeito de confirmação da capacidade técnica e operacional da empresa foi levantada no Acórdão 2387/2014-TCU-Plenário".
Análise 4
62.	Com efeito, a concomitância, ou seja, a soma da quantidade de postos de trabalho de diferentes contratos executados simultaneamente, "pode" ser utilizada (embora, obviamente, não para todos os casos) , para aquelas licitantes que não consigam comprovar em cada contrato individualmente a quantidade mínima de postos de trabalho requerida. E é disto que trata o Acórdão mencionado, de "comprovação de capacidade operacional por quantidade de postos de trabalho operados simultaneamente", o que não apresenta nexo com a razão de inabilitação da licitante Laquix pelo Pregoeiro, que foi a "comprovação de experiência mínima" conforme as Atas de Sessão Pública de 16/11/2016 e de 29/11/2016 (Peça 1, p. 140 e 144) , sendo que esta outra comprovação também requerida para comprovação de capacidade técnica operacional, não comporta concomitância, devendo tanto pela lógica, quanto pelo que prescreve a IN MPOG Nº 6/2013, como, neste caso, pela necessidade de estrita vinculação ao instrumento de convocação - o Edital em seu item 5.3.1 alínea a.2) , limitar-se ao simples somatório de atestados, o que significa a soma dos tempos de execução atestados como satisfatórios de cada um dos contratos com pelo menos 29 postos de trabalho.
Argumento 5 do Acórdão sobre Concomitância de Postos de Trabalho
63.	Ao continuar o Peticionário buscando tratar de concomitância de atestados, menciona excertos de acórdãos do TCU, transcritos em site da consultoria ZÊNITE: Acórdão 2150/2008-TCU-Plenário, 1.214/2013 - Plenário e 2.387/2014 - Plenário.
Análise 5
64.	Todos os excertos apresentados tratam e discutem a soma de quantidade de postos de trabalho de diferentes contratos executados simultaneamente ou concomitantemente, aspecto tratado no Edital item 5.1.3. alínea a.1) cujo acionamento não foi necessário para a licitante, uma vez que todos os 5 atestados aceitos pela Eletrobrás apresentavam individualmente quantitativos de postos de trabalho acima do mínimo requerido de 2 vezes (57 postos) a 11 vezes (344 postos) . Novamente, o Peticionante busca tratar de assunto fora do escopo e sem relação com a justificativa dada pelo Pregoeiro para inabilitação da licitante Laquix, que foi a comprovação de experiência mínima, previsto no Edital no item 5.1.3. a.2) .
Argumento 6 da IN Revogada
65.	Aduz, em seguida, o Peticionário que "a Instrução Normativa nº 2/2008 foi revogada e substituída pela Instrução Normativa nº 5/2017 do antigo MPOG...".
Análise 6
66.	O Edital é de 14/10/2016 e pregão presencial iniciou-se em 10/11/2016, portanto, a IN mencionada não se aplica por ser posterior, inclusive à declaração pelo Pregoeiro da licitante vencedora (EIMS) em 29/11/2016 (Peça 1, p.144) , assim como das declarações de inabilitação da Laquix em 16/11/2016 e 29/11/2016 (Peça 1, p. 140 e 144) . A IN MPOG que prevalece na época é a de nº 6 de 23/12/2013 (Peça 104) .
Argumento 7 de Adesão a uma Norma
67.	Em continuidade, o Peticionário afirma que "essa é a norma utilizada pela Administração Direta e ela se encontra vigente. De sorte que não houve afronta aos termos do edital como afirma a unidade técnica, antes pelo contrário, haveria afronta se o Pregoeiro acatasse o entendimento da empresa Laquix".
Análise 7
68.	A primeira frase como visto na análise do parágrafo anterior, não é aplicável ao ano de 2016. A segunda frase não procede, uma vez que o critério concebido pelo Pregoeiro para inabilitar a licitante Laquix, além claramente não ser autorizado pelo Edital em seu item 5.3.1. alínea a.2) , afronta a Lei 8666 em seu artigo 41, bem como a IN MPOG nº 6 em seu item XXV §6º (Peça 104) a qual não o autorizava a considerar nenhum outro critério além do "somatório dos atestados" para efeitos de comprovação de experiência mínima de três anos. Por fim, cabe considerar despicienda a última frase, uma vez que a unidade técnica não se baseia em entendimentos de uma ou de outra parte, mas sim no exame de evidências documentais e no primado da legalidade.
Argumento 8 do Procedimento para Subtrair Tempo de Experiência
69.	Discorre o Peticionário sobre as "premissas" que teria seguido ao julgar a inabilitação da licitante: " (1) comprovação da quantidade de profissionais e tempo de execução do serviço; (2) Juízo de valor dos serviços prestados; (3) Concomitância dos serviços prestados para comprovação das quantidade mínima de profissionais; (4) Somatório dos atestados para comprovação do tempo de execução dos serviços, desde que atendida a quantidade mínima de profissionais; (5) Períodos concomitantes contados uma única vez; (6) Atestados emitidos após a conclusão dos serviços ou decorrido, no mínimo, um ano após o início; (7) Tempo de execução até a data de emissão do atestado, uma vez que vários atestes forma realizados durante a vigência do contrato e não após o seu término".
Análise 8
70.	Os elementos que o Peticionário denomina premissas, estão todos abrigados pelo Edital e pela IN MPOG nº 6/13 (que substituiu a de nº 2/08) , "com exceção" do de número (5) Períodos concomitantes contados uma única vez (por meio do que, subtraiu 28 meses de experiência satisfatória de atestados aceitos pela Eletrobras) , a qual não lhe é autorizada pelo Edital e tampouco pela IN, constituindo, ainda, clara afronta aos artigos 41, 44§1º e 45 da Lei 8666/93. Este critério secreto, foi utilizado, aparentemente, como artifício para reduzir o tempo atestado de experiência satisfatória da licitante, que apresentou a proposta mais vantajosa, de 60 para 32 meses, posicionando-a assim aquém dos 36 meses requeridos. Além de afrontar os Princípios da Vinculação ao Instrumento de Convocação e do Julgamento Objetivo, no que diz respeito ao interesse público, neste caso teve o condão de também afrontar o Princípio da Competitividade reduzindo indevida e drasticamente a concorrência do certame, uma vez que a licitante havia após rodada de lances apresentado a proposta mais vantajosa e que a segunda colocada, Nova Local Rio, simplesmente, desparece das atas seções públicas a partir da inabilitação da Laquix.
TRIBUNAL DE CONTAS DA UNIÃOSecretaria-Geral de Controle ExternoSecretaria de Controle Externo da Administração Indireta no Rio de JaneiroSecexEst Fls. 8
Argumento 9 do Dever de Cuidado.
71.	Pondera o Peticionário que "A contratação de terceirização envolve grandes riscos para a Administração, cabendo aos seus agentes o dever de cuidado na escolha da futura contratada" e segue mencionando jurisprudência do STF e do STJ nas quais ressalta a possibilidade de configuração de "culpa in vigilando" e de que "Existe a possibilidade de responsabilizar a contratante do serviço terceirizado por escolher mal a empresa prestadora. É a chamada culpa in eligendo" (g.n.) . Informou também, (sem mencionar as datas) "fato relevante de extrema repercussão social, ainda que não seja objeto de análise pelo Tribunal, foi a constatação de má prestação de serviços pela Representante Laquix, noticiado em diversas mídias. A Laquix inadimpliu diversos contratos com a Administração Pública, conforme reportagens...Em face disso, um dos emitentes dos atestados de capacidade técnica apresentados aplicou a Laquix as sanções de impedimento de licitar e contratar com a União e declaração de inidoneidade" anexando o relatório CEIS com as sanções aplicadas pelo TJRJ com datas de início das sanções de 27/3/2019 e 26/8/2019, e completa entendendo que "Tais fatos apresentados reforçam que a conduta do pregoeiro, pautada nas regras editalícias, visou, além do julgamento objetivo, o zelo pelo Erário, que certamente restaria prejudicado com a contratação da Representante para a prestação do serviço".
Análise 9
72.	É importante lembrar, a esse respeito, que a licitante Laquix, não foi inabilitada pelo Pregoeiro em 2016 por falta de capacidade econômico-financeira ou qualquer outro fator que não a comprovação da experiência de 3 anos. Se, à época, o Pregoeiro tinha conhecimento ou informações quanto a problemas financeiros e/ou de idoneidade deveria tê-las consignado, o que não fez. O atestado fornecido pelo TJRJ de um ano de execução, não foi aceito pela Eletrobras, pelo fato de seu conceito constar como Regular e não como Satisfatório. Contudo, esse ateste foi parcial, ou seja, o contrato já havia transcorrido por um período de mais onze meses, cujos atestados não foram apresentados. Se o Pregoeiro tinha preocupações, porque em 16/11/2016, não diligenciou ou solicitou ao licitante o ateste do período desse contrato do TJRJ, que já havia transcorrido entre janeiro e novembro de 2016. Os 13 dias de intervalo entre as seções do pregão de 16/11/2016 e 29/11/2016 seriam suficientes para o saneamento da documentação de habilitação, e este zelo teria sido uma forma de se prevenir eventuais problemas futuros? Ainda quanto à questão do cuidado e do zelo, observa-se que o atestado de execução satisfatória, aceito pela Eletrobras e fornecido pela Prefeitura de Belford Roxo, com 252 postos de trabalho, cobriu o período de 2 anos de 8/8/2013 a 15/5/2015, contudo o término do contrato era estabelecido para 7/5/2016, ou seja, havia mais um ano, já transcorrido sem ateste, porque motivo o Pregoeiro não diligenciou ou solicitou o atestado para esse período? Neste caso também provavelmente já se poderia detectar problemas seja de idoneidade seja econômico-financeiros, e assim desclassificar a licitante com base no item 9.4 do Edital, o que provavelmente desestimularia a representação.
73.	Como se verifica, a empresa EIMS que executava 4 contratos para a Eletrobras, conforme Ata da Reunião de 5/10/2016 (Peça 56) , já vinha inadimplindo desde agosto de 2016. Nessa mesma reunião fica bem claro a amplitude do problema financeiro que estava apenas iniciando a sua trajetória, que em 24/11/2016 foi marcado de forma mais contundente no que diga respeito à Eletrobras, com a emissão de ofício de penalidade de advertência e multa. Portanto, o problema já era de conhecimento da Eletrobras há meses, e se encontrava documentado no mesmo setor a que o Pregoeiro pertence. Ou seja, o cuidado e o zelo que teve o Pregoeiro em informar-se o que teria acontecido, dois anos e meio depois, em 2019, com o conceito da licitante inabilitada em 2016, curiosamente, não teve cuidado ou zelo algum, repito, algum, em verificar, dentro de sua própria empresa a Eletrobras as várias evidências de incapacidade financeira da EIMS, já manifestava em termos de inadimplência de 2 a 3 meses antes do início do pregão. Observa-se que o documento da reunião de 5/10 (portanto 9 dias antes da publicação do Edital e 36 dias antes da primeira sessão do pregão) é bastante contundente e informativo.
 
Conclusão da Audiência de Ronaldo Machado dos Santos
  74,	Conquanto os argumentos apresentados pelo Pregoeiro Ronaldo Machado do Santos, em sua maior parte tenham-se constituído por retórica erística de tipo schopenhaueriana diversionista, não foram identificadas evidências de que sua conduta, no que se refere aos aspectos questionados na promoção da audiência, tenha resultado em dano. Observa-se, contudo, considerando-se as circunstâncias descritas nos parágrafos 43, 44 e 45, desta instrução, a ausência de iniciativa por parte do pregoeiro em exercer a realização de diligencias, que lhe facultam o artigo 45 da Lei 8.666/93, bem como o parágrafo 3º do artigo 26 do Decreto Federal 5.450/2005, atuação cuja utilidade tem sido enfatizada por diferentes ministros desta Corte, e que teria sido extremamente adequada neste caso, conforme evidenciado no parágrafo 45 desta instrução.
RAZÕES DE JUSTIFICATIVA do Sr. ALEXANDRE VAGHI DE ARRUDA ANIZ - Diretor Jurídico e de Gestão Corporativa da Eletrobras (Peça 102) , principais argumentos:
  Argumento 1 quanto a Boa Fé e Tempestividade da Comunicação
75.	Inicialmente, esclarece o peticionante nos próximos parágrafos quanto à equívoco na comunicação, in verbis: "impede destacar que a Eletrobras, através de sua Auditoria Interna, informou a esse egrégio Tribunal, da retomada do Pregão em 02/02/2017, através do e-mail, em anexo (Peça 99, p. 22 - 25) , encaminhado ao Sr. José Carlos Lobo de Menezes, à época Assessor da Secretaria de controle Externo da Administração Indireta no Rio de Janeiro (SECEX-RJ) , ao contrário da informação contida no Exame Técnico proferido, que informa que a Eletrobras teria feito tal comunicação "à véspera de Firmar Contrato com uma das licitantes".
76.	"A Auditoria Interna da Eletrobras encaminhou ao referido Assessor, outros e-mails, além do ora, referido, conforme constam nos autos do processo. Tal e-mail, além de informar sobre a retomada do certame, expõe os motivos que levaram a esta decisão".
77.	"Nesse sentido, em resposta ao e-mail de 02/02/2017, o Sr. Jose Carlos Lobo de Menezes confirma o recebimento da correspondência eletrônica e informa que estaria sendo removido para outra unidade do TCU, colocando em cópia duas pessoas da referida Secretaria: os senhores Carlos Borges e Osvaldo Vicente Cardoso Perrout" (Peça 35, p.10) .
78.	"Data vênia, os referidos e-mails são a prova cabal da boa-fé da Eletrobras e de seus agentes, quanto à apresentação das informações de forma tempestiva a esse Tribunal de Contas da União, quanto à retomada do certame. Isto, porque, a sessão do Pregão foi retomada em 06/02/17, a homologação do Pregão se deu em 9 de março, e o contrato foi assinado, somente, em 13 de março, ou seja, aproximadamente um mês e meio após ter sido informado ao TCU do prosseguimento do certame".
79.	"Tais e-mails encontram-se anexos ao memorando DJS-467/2017 de 07/03/2017, encaminhados novamente pela Auditoria Interna da Eletrobras, através da carta CTA-CAI-11/2017 de 08/03/2017, apensos ao processo Processo 034.523/2016-2, de sorte que, a data que o Tribunal parece estar considerando é a data da carta que reencaminha o e-mail, e não a data do recebimento do e-mail".
Análise 1
80.	Por meio de exame documental foi contatada a veracidade das alegações. Útil o comentário, uma vez que a percepção de que a comunicação da não revogação houvesse ocorrido muito próximo da contratação, poderia levar à interpretação de tratar-se de indício má fé, que com o esclarecimento resta mitigado. Argumento aceito.
Argumento 2 pela Economicidade
81.	Pondera o Peticionante, que "Em que pese as justificativas para revogação do Pregão nº 31, apresentadas à época pelo Pregoeiro e pela Superintendente de Infraestrutura e Suprimentos, cabia ao Peticionante, como um dos Diretores da Companhia e autoridade competente, decidir se tal revogação seria oportuna e conveniente para a Eletrobras naquele momento".
82.	Descreve o Peticionante com alguns detalhes as circunstâncias que produziram a situação de se ter que optar entre um contrato emergencial, uma vez que o que estava em vigor venceria em 12/3/2017 no valor mensal de R$ 320.116,00 ou aproveitar um certame cujo Edital não apresentava problemas de legalidade e cuja proposta vencedora custava R$ 251.415,64. 
Análise 2
   83.	Baseia-se assim na economicidade, por meio de significativa economia mensal, bem como 
na conveniência a justificativa de sua decisão de não revogar e de dar continuidade ao certame. Encarada de uma perspectiva situada em fevereiro/março de 2017, esses argumentos fazem todo sentido e reduzem significativamente as arestas passíveis de gerar diferentes tipos de questionamento, inclusive quanto motivações relacionadas a lealdade processual. Argumento aceito.
Conclusão da Audiência de Alexandre Vaghi de Arruda Aniz
84.	As circunstâncias em que as decisões foram tomadas não permitiram espaço para opções, portanto, não se aperfeiçoaram hipóteses de deslealdade processual ou de ineficiência.
RAZÕES DE JUSTIFICATIVA da Sra. ANA LÚCIA ROMUALDO CORTEZ - Superintendente de Infraestrutura e Contratações da Eletrobras (Peça 99) , principais argumentos:
Argumento 1 quanto à Boa Fé e Tempestividade da Comunicação
85.	A Peticionante inicia tratando da mesma questão de equívoco de comunicação descrita nos 6 primeiros parágrafos do Peticionante anterior Sr. Alexandre Aziz, sendo a análise a mesma. 
Argumento 2 pela Revogação do Certame
86.	Preliminarmente, a Peticionante recapitula o contexto do encaminhamento pela revogação "A decisão preliminar pela Revogação do pregão Presencial em 2016, teve por contexto o momento crítico referente à prestação dos serviços licitados. A empresa prestadora dos serviços de limpeza, Habitual Higienização Ltda. - EPP, que até então vinha prestando os serviços, surpreendeu a Eletrobras com a alegação de problemas financeiros e informando da impossibilidade de continuar a pagar seus empregados, bem como de continuar a prestação dos serviços. Assim, a companhia se viu diante de um quadro trágico de aproximadamente 80 (oitenta) pessoas para providenciar pagamentos de salários, verbas rescisórias e a necessidade de contratação emergencial para dar continuidade aos serviços".
87.	A empresa Laquix Comércio e Serviços Eireli havia sido inabilitada pelo pregoeiro em face de não atendimento a qualificação técnica exigida e, considerando que a empresa Iguaçu de Manutenção e Serviços Ltda. - EIMS havia atendido às condições do Edital e declarada vencedora do certame, a expectativa era concluir o processo licitatório com a sua devida homologação. A empresa EIMS já vinha prestando serviços a Eletrobras, através de quatro contratos dos quais foi vencedora em processos licitatórios realizados pela Companhia. Contudo em meio à licitação que ora se discute, a referida empresa começou a apresentar falhas no pagamento das verbas trabalhistas desses contratos (g.n.) .
Análise 2
88.	Merecem reparos detalhes de algumas afirmações, principalmente relacionados à cronologia dos fatos, a Habitual informou sobre sua situação em 9/6/2016, a EIMS só foi declarada vencedora do certame pelo Pregoeiro, em 29/11/2016, e não começou a inadimplir "em meio à licitação", mas, bem antes, antes mesmo da publicação do Edital em 14/10/2016, subscrito pela Peticionária, na realidade, começou em agosto, sendo que em 5/10/2016, consta ata de reunião para resolver os problemas de inadimplência e em 24/11/2016, portanto cinco dias antes de a mesma ter sido declarada vencedora pelo Pregoeiro, a Eletrobras emitiu comunicação de sanção inclusive com multa. 
89.	Contudo, no início de dezembro o conjunto de circunstâncias em que se encontrava o certame era condutor à sua revogação, inclusive porque ainda restavam mais de três meses para que o contrato emergencial expirasse. Vários dos fatores analisados, inclusive, atinentes à competitividade apontavam em direção a uma revogação. Argumento aceito.
Argumento 3 pela Lealdade Processual na Comunicação
90.	Em sua defesa em relação a questão de lealdade processual, além dos elementos apresentados no início referentes à comunicação equivocada e que são semelhantes aos apresentados nos primeiros seis parágrafos do Peticionante anterior, o Diretor Jurídico, a Peticionante aduz: "Impende ressaltar, que as condutas praticadas pela Peticionária no exercício das funções de superintendente fundamentaram-se na legalidade, probidade, lisura e boa -fé. Considerar a atuação da Peticionária como de má-fé ou dolosa seria desconsiderar a lisura com que vem tratando os assuntos da Empresa durante a sua gestão, haja vista que, até a presente data, com mais de 25 (vinte e cinco) anos de empresa, em todas as funções exercidas na Administração Pública nunca teve qualquer mácula que pudesse pôr em dúvida sua probidade. A informação apresentada pela Peticionária ao TCU, não teve o condão de alterar a verdade dos fatos e nem tampouco induzir esse Tribunal a erro". 
Análise 3
91.	Não se pode negar que a forma como foi conduzida a comunicação da revogação foi altamente indutora, senão vejamos. A SecexEstataisRJ recebeu respostas às oitivas, sendo a da Eletrobras em 9/1/2017, por meio do Ofício CTA-CAI-4/2017 (peça 25, p.1) da Superintendência de Auditoria, assinada pelo Sr. Marco A. O. da Costa e Silva, "De ordem do Sr. Presidente da Eletrobras", no qual apresenta o memorando DJS-044/2017 de 6/1/2017 da Superintendência de Infraestrutura e Suprimentos, "com a manifestação da Eletrobras sobre o processo licitatório referente ao Pregão Presencial 31/2016" (g.n.) , memorando  esse  assinado pela  Sra.  Ana Lúcia Romualdo Cortez - Superintendente de Infraestrutura e Contratações da Eletrobras, cuja conclusão (peça 25, p.13) foi, in verbis:
Isto posto, requer a acolhida dos argumentos, premissas e justificativas ora apresentados, a fim de que o Sr. Ministro Relator José Mucio Monteiro Filho entenda pela inexistência de irregularidades, bem como tome ciência que diante do exposto a Eletrobrás revogará o Pregão Presencial DAC 31/2016, devido à fragilidade constatada e à necessidade de melhorias no edital, para maior segurança da Eletrobrás  (grifo nosso) .
92.	Como se observa, no único parágrafo em que informa a revogação, a empregada pública, à época ocupante da função de Superintendente de Infraestrutura e Contratações da Eletrobrás, não fala em seu nome e tampouco em nome da Superintendência da qual seria titular, mas sim; em nome da Eletrobrás, ao afirmar cabal e laconicamente, inclusive invocando o nome do Ministro Relator: "a Eletrobrás revogará o Pregão...". Ou seja, não se tratou de: a Eletrobrás poderá revogar, ou talvez a Eletrobrás revogue, ou a Eletrobras estuda revogar, ou, proporemos que a Eletrobrás revogue, ou, esta superintendência encaminhará proposta de revogação à área competente. Não, nenhuma dessas opções, mas sim "a Eletrobrás revogará...".
93.	Adicione-se, que esse documento que contém o único parágrafo que informa ao TCU sobre a revogação, conforme mencionado em parágrafo anterior, foi encaminhado a essa Corte, pela Superintendência de Auditoria da Eletrobrás, a qual por dever de ofício conhece toda a estrutura de poderes delegados aos diferentes níveis da organização e que afirma que esse documento foi uma "manifestação da Eletrobras sobre o processo licitatório...". Portanto, depara-se com uma segunda Superintendência da Eletrobrás a afirmar tratar-se de comunicação (manifestação) da própria Eletrobrás e não simplesmente de algum órgão interno, sem qualquer tipo de qualificação dessa comunicação, reforçando o caráter oficial da comunicação de uma decisão, portanto, da Eletrobrás, e não de uma área da mesma que poderia não deter legitimidade suficiente para tomar a decisão e/ou para comunicá-la ao controle externo.
94.	Ainda a forma lacônica e afirmativa da comunicação feita pela, então, Superintendente de Infraestrutura e Suprimentos, em nome da Eletrobrás, e portanto, com caráter oficial e institucional para esta Corte sobre a decisão de revogação, cuja institucionalidade foi reforçada pela afirmação da Superintendência de Auditoria de que se tratava de uma manifestação da Eletrobrás,  portanto a aparência de institucionalidade  induziu o auditor da instrução à Peça 28 a não questionar a legitimidade para a comunicação e/ou decisão de anulação dos atores envolvidos, assim como, a não analisar as respostas às oitivas (Peças 40 a 44, 46 a 49, 51 a 54, 56 e 57) e a formular propostas de encaminhamento sem a necessária evidência documental da mencionada revogação.
95.	Em 01 de fevereiro de 2017, in verbis:
	É certo também que o caminho pela revogação entendido pelo Pregoeiro e pela gerência imediata necessitava da ratificação pela autoridade máxima no âmbito da Eletrobras para esses assuntos, que no caso é o Diretor Jurídico e de Gestão Corporativa, Dr. Alexandre Aniz, que se encontrava em viajem quando recebemos a notificação do TCU (g.n.)   (Peça 25) .
  Conclusão da Audiência de Ana Lúcia Romualdo Cortez
96.	Ao que tudo indica, a Peticionária em relação à comunicação ao TCU sobre a revogação, admitidamente, se excedeu, falando ao controle externo em nome da Eletrobras em assunto para o qual não tinha autoridade. Considerando todos os elementos apresentados na audiência abarcados direta ou indireta, explícita ou implicitamente, e contrastados ou complementados pela análise do conteúdo dos documentos acostados aos autos, conclui-se que havia bons motivos à época para que se propusesse uma revogação, embora nas justificativas apresentadas não se tenha tocado nas ditas "fragilidades constatadas" e "necessidades de melhoria do edital". Apesar do erro quanto à ilegitimidade na comunicação não se identificou motivação ulterior que pudesse apontar no sentido do aperfeiçoamento da hipótese de deslealdade processual. 
ANÁLISE DA CRONOLOGIA DO PREGÃO ATÉ 29/11/2016
97.	Em 9/6/2016* a empresa Habitual Gestão de Mão de Obra Ltda., informou sua condição de inadimplente para a finalização do contrato que terminaria em 11/7/2016 (Peça 99, p.26) .
98.	De acordo com a ata de reunião da Eletrobras com a EIMS - Empresa Iguaçu de Manutenção e Serviços Ltda., em 5/10/2016 (peça 56) , a contratada encontrava-se com a certidão de regularidade fiscal vencida, sendo que, sem ser exato, o texto dá a entender que havia atrasos nos pagamentos de vale alimentação, salários e férias de empregados terceirizados, aparentemente de dias. Foi acordado nessa reunião um cronograma de regularizações, após cujos cumprimentos a Eletrobras daria "início ao pagamento das faturas de agosto" (grifo nosso) . Nesta mesma ata, a EIMS informou estar sofrendo o impacto de atrasos de pagamentos de vários clientes, dentre os quais a Infraero e a Eletronuclear, além das prefeituras de Nova Iguaçu, Rio de Janeiro e Paraíba do Sul, e de mais três hospitais. (Observe-se que: a) conforme assinaturas na nessa ata, participaram dessa reunião, entre outros, a Sra. Renata Azeredo - Gerente de Divisão de Gestão de Contratos - DACG da Eletrobras, a Sra. Ana Sophia Rezende - Gestora do Contrato - DACG da Eletrobras e Iára Pereira Caneca - Representante do Departamento de Contratações - DAC da Eletrobras, e b) essa reunião ocorreu 9 dias antes da publicação do Edital de 14/10/2016 e 35 dias antes do pregão de 10/11/2016) .
99.	A sessão pública do pregão sub examine, com Edital publicado em 14/10/2016, e subscrito, também pela então Gerente do Departamento de Contratações Interina - Ana Lúcia Romualdo Cortez, foi conduzida pelo pregoeiro, em 5 datas, sendo a primeira em 10/11/2016, ocasião em que, conforme Ata da Sessão Pública (Peça 1, p.133) , presentes 6 licitantes, a Representante - Laquix apresentou a proposta mais vantajosa, no valor de R$ 243.495,41 mensais, tendo a proposta da licitante EIMS sido de R$ 265.917,32 mensais, situando-se esta última na terceira colocação, logo após a licitante Nova Local Rio, segunda colocada, com a proposta de R$ 254.175,78 mensais. A sessão foi suspensa para análise das propostas.
100.	Reaberta a sessão, no dia seguinte, 11/11/2016, conforme Ata da Sessão Pública (Peça 1, p.147) com a presença das mesmas 6 licitantes, das quais 3 tiveram identificados erros em suas propostas, que não as desclassificariam, mas implicariam em ajustes de valor. O que levou o valor da proposta da segunda colocada - Nova Local Rio para R$ 253.832,95. Aberta a etapa de lances, apenas EIMS e LAQUIX apresentaram lances na primeira rodada, na segunda rodada apenas a Representante LAQUIX apresentou lance que foi considerado o menor, no valor de R$ 243.000,00. "O Pregoeiro solicitou, então, a comprovação de exequibilidade do preço apresentado pela empresa, dando o prazo até o dia 16/11/2016".
101.	Reaberta em 16/11/2016, a sessão, que conforme Ata da Sessão Pública (Peça 1, p.140) contou desta vez, com a presença de apenas 5 licitantes, a segunda colocada, Nova Local Rio não consta da ata. "o Pregoeiro informou que, após a análise da comprovação de exequibilidade do preço apresentado pela empresa LAQUIX COMÉRCIO E SERVIÇOS EIRELI, o preço foi considerado aceito", passando em seguida para a abertura do envelope de documentação da Representante, constando da ata in verbis:
Após a análise da documentação da licitante, a mesma foi considerada inabilitada, de acordo com o item 5.1.3.a do Edital - Qualificação Técnica, uma vez que não atendeu ao tempo mínimo de 3 anos, mesmo com o somatório dos atestados apresentados  (g.n.) ,
em sequência o pregoeiro solicitou a comprovação, até o final do dia, da exequibilidade do preço à próxima classificada, a licitante EIMS, assim como as demais participantes.
102.	Reaberta a seção, em 17/11/2016, conforme Ata da Sessão Pública (Peça 1, p.142) , com a presença das mesmas 5 licitantes, foi aberto o envelope de documentação da licitante EIMS, constando da ata in verbis:
	
Durante a análise da documentação da licitante, o Pregoeiro decidiu suspender a sessão sine die para realização de diligências e informou que a data da reabertura será comunicada oportunamente aos licitantes.  (g.n.) 
Foi solicitado aos representantes das licitantes que formassem uma comissão e rubricassem a documentação da EIMS a fim de que a mesma fosse entregue para a realização de diligência pelo Pregoeiro. A comissão foi formada pelos representantes de três empresas: ARCOLIMP SERVIÇOS GERAIS LTDA., PLANEJAR TERCEIRIZAÇÃO E SERVIÇOS EIRELI e NOVA RIO SERVIÇOS GERAIS LTDA.
103.	Em 24/11/2016, a Eletrobras emitiu ofício de penalidade de advertência e multa - CTADAC/DACG-3375/2016 (peça 41) , em referência ao Contrato ECE-DAC-946/2013 com a empresa EIMS, em função de atrasos nos pagamentos de salários, salários de férias, vales alimentação e vales transporte ocorridos no mês de outubro/2016, bem como em função de descumprimentos de obrigações contratuais acessórias de apresentação de comprovantes de contribuições (INSS, IRRF e FGTS) . (Observe-se que este ofício é assinado por três pessoas: Ana Sophia da Silva Rezende - Gestora do Contrato, Renata Campos Azeredo - Gerente da Divisão de Gestão Contratos - DACG, ambas também presentes na reunião de 5/10/2016, e Ana Lucia Romualdo Cortez - Chefe do Departamento de Contratações - DAC) .
104.	A sessão foi reaberta, 12 dias após a seção de 17/11, em 29/11/2016, conforme Ata da Sessão Pública (Peça 1, p.144) , com a presença das 5 licitantes, de cujas páginas extraímos os seguintes excertos, in verbis:
o Pregoeiro informou, em complementação à ata de reabertura da sessão pública do dia 16 de novembro de 2016, que a empresa LAQUlX COMÉRCIO E SERVIÇOS EIRELI foi inabilitada por não atender ao tempo mínimo de 3 anos de execução satisfatória, referente aos atestados apresentados (g.n.) ,
Após análise da documentação da licitante EIMS - EMPRESA IGUAÇU DE MANUTENÇÃO E SERVIÇOS LTDA., a mesma foi considerada habilitada e declarada vencedora pelo Pregoeiro (g.n.) ,
LAQUlX COMERCIO E SERVIÇOS EiRELi 
A empresa manifestou intenção de recurso em relação a sua inabilitação referente aos atestados, e também em relação à habilitação da empresa EIMS, uma vez que a mesma não apresentou documentação referente ao FAP. (Peça 1, p.145) (g.n.) ,
O Pregoeiro solicitou à empresa EIMS - EMPRESA IGUAÇU DE MANUTENÇÃO F. SERVIÇOS LTDA que apresente a proposta readequada no prazo de 24 hs, conforme o item 7.5.9 do Edital	
105.	Ao final, constatou-se que a declaração da empresa EIMS como vencedora do pregão não se materializou devido à não homologação pela autoridade devido à sua situação financeira e sua condição de inadimplente junto à Eletrobras.
CONCLUSÃO
106.	Não foram identificadas evidências da ocorrência de dano.
107.	As razões de justificativa apresentadas pelo Diretor Jurídico e pela Superintendente permitiram esclarecer equívocos quanto à tempestividade da comunicação da não revogação, que poderiam ser confundidos com indícios de má fé, bem como adicionaram documentos e informações que permitiram melhor qualificar as circunstâncias nas quais as decisões foram tomadas em 2017, o que teve como resultado o não aperfeiçoamento de hipóteses de deslealdade processual, levando à aceitação dos principais argumentos apresentados pelos peticionários. 
108.	Os argumentos das razões de justificativa apresentados pelo Pregoeiro são aceitáveis, em relação aos termos constantes da promoção da audiência, considerando sua interpretação da norma e considerando que não foram identificadas evidências de que sua conduta tenha resultado em dano. Registra-se, para efeitos de aprimoramento de conduta, a importância da realização de diligências pelo pregoeiro, em casos como este sub examine (ver parágrafos 43, 44 e 45 desta instrução) , valendo-se do que lhe faculta tanto o artigo 43 § 3º da Lei 8.666/93, como o artigo 26 §3º do Decreto Federal 5.450/2005. 
109.	Considerando a existência do Acórdão 114/2017-TCU-Plenário, cuja substância de quatro de seus cinco comandos dependia da ocorrência de ato que não se materializou, qual seja, a revogação do Pregão Presencial 31/2016, e para que se possa dar continuidade à representação objeto deste processo, faz-se necessário tornar sem efeito esses quatro comandos, inclusive o de arquivamento.
110.	O documento constante da peça 1 deve ser conhecido como representação, por preencher os requisitos de admissibilidade previstos nos arts. 235 e 237, inciso VII, do Regimento Interno/TCU, c/c o art. 113, § 1º, da Lei 8.666/1993 e o art. 103, § 1º, da Resolução - TCU 259/2014.
111.	No que tange à possibilidade de concessão de medida cautelar, entende-se que tal medida restou prejudicada, pois não cabe mais a suspensão do Pregão Presencial 31/2016, já encerrado.
PROPOSTA DE ENCAMINHAMENTO
  112.	Ante todo o exposto, submetem-se os autos à consideração superior, propondo:
conhecer da presente representação, satisfeitos os requisitos de admissibilidade previstos nos arts. 235 e 237, inciso VII, do Regimento Interno/TCU, c/c o art. 113, § 1º, da Lei 8.666/1993 e o art. 103, § 1º, da Resolução - TCU 259/2014. (itens 33 a 45) ;
Quanto à análise das Audiências:
b.1) aceitar as razões de justificativa apresentadas pelo Sr. Alexandre Vaghi de Arruda Aniz, por não se aperfeiçoarem os elementos que caracterizariam conduta de afronta ao princípio de lealdade processual (arts. 5º, 79 e 80, inciso II do CPC) e tampouco ao princípio da eficiência (art. 37, caput CRFB) ,
b.2) aceitar as razões de justificativa apresentadas pelo Sra. Ana Lúcia Romualdo Cortez, por não se aperfeiçoarem os elementos que caracterizariam conduta de afronta ao princípio de lealdade processual (arts. 5º, 79 e 80, inciso II do CPC) e tampouco ao princípio da eficiência (art. 37, caput CRFB) ,
                     b.3) aceitar as razões de justificativa apresentadas pelo Sr. Ronaldo Machado dos Santos, em relação, estritamente, aos termos definidos na promoção da audiência. Enfatizando a importância, para este tipo de certame, da realização de diligências pelo pregoeiro, conforme lhe faculta o art. 43 § 3º da Lei 8.666/93, e o art. 26 § 3º do Decreto Federal 5.450/2005;  
com fundamento no art. 143, inciso V, alínea "d", do Regimento Interno/TCU, c/c o enunciado nº 145 da Súmula da Jurisprudência predominante do Tribunal de Contas da União, tornar sem efeito o Acórdão 114/2017-TCU-Plenário;
comunicar aos interessados as decisões que vierem a ser adotadas.
arquivar os presentes autos, nos termos do artigo 169, inciso V do Regimento Interno do TCU."
	É o Relatório.

8.1. Pablo Saint Just Lopes e outros, representando Centrais Elétricas Brasileiras S.A. - Eletrobras Estabelecimentos Unificados.

Não atuou.

REPRESENTAÇÃO. CONHECIMENTO. OITIVAS. AUDIÊNCIAS. ACOLHIMENTO DAS RAZÕES DE JUSTIFICATIVAS DOS RESPONSÁVEIS. IMPROCEDÊNCIA. PEDIDO DE MEDIDA CAUTELAR PREJUDICADO. INSUBSISTÊNCIA DE DECISÃO ANTERIOR. CIÊNCIA AOS INTERESSADOS. ARQUIVAMENTO.

REPRESENTAÇÃO (REPR)

Secretaria de Controle Externo da Administração Indireta no Rio de Janeiro (SecexEstat).

Inicialmente, registro que atuo nos presentes autos por força do art. 152 do Regimento Interno do TCU.
2.	Em análise, Representação formulada pela empresa Laquix Comércio e Serviços Eireli (peça 1, p. 1-17) acerca de possíveis irregularidades no edital e na condução do Pregão Presencial 31/2016, promovido pelas Centrais Elétricas Brasileiras S.A. - Eletrobras, destinado à contratação de serviços terceirizados de limpeza, conservação e higienização das suas dependências na cidade do Rio de Janeiro.
3.	Por meio do Despacho à peça 18, de 16/12/2016, o então Relator, Ministro José Múcio Monteiro, autorizou a "realização das oitivas, na forma proposta pela Unidade Técnica (peças 15/17) ".
4.	A Eletrobrás, por meio de Ofício CTA-CAI-4/2017 (peça 25, p. 1) , deu ciência ao Tribunal, que revogaria o Pregão Presencial DAC 31/2016, devido a fragilidades constatadas e a necessidade de melhorias no edital do referido processo licitatório.
5.	Por essa razão o Tribunal, em 1/2/2017, exarou o Acórdão 114/2017-TCU-Plenário, de relatoria do Ministro José Mucio Monteiro (peça 30) , nos seguintes termos, verbis:
	"Os Ministros do Tribunal de Contas da União, reunidos em Sessão do Plenário, quanto ao processo a seguir relacionado, com fundamento no art. 43, inciso I, da Lei nº 8.443/1992 c/c os arts. 143, inciso III; e 237, parágrafo único, do Regimento Interno/TCU, ACORDAM em conhecer da representação, mas considerá-la prejudicada, por perda de objeto, indeferindo, por conseguinte, o pedido de medida cautelar, fazendo a determinação abaixo e arquivando-a, após a cientificação da representante, da Empresa Iguaçu de Manutenção e Serviços Ltda. e da Eletrobras, com o envio de cópia da respectiva instrução, conforme os pareceres emitidos nos autos:
1. Processo TC-Processo 034.523/2016-2 (REPRESENTAÇÃO) 
	1.1. Representante/Interessada: 
	1.1.1. Representante: Laquix Comércio e Serviços Eireli (03.383.287/0001-74) 
	1.1.2. Interessada: Empresa Iguaçu de Manutenção e Serviços Ltda. (02.630.719/0001-31) 
	1.2. Unidade: Centrais Elétricas Brasileiras S/A
	1.3. Relator: Ministro José Múcio Monteiro
	1.4. Representante do Ministério Público: não atuou
	1.5. Unidade Técnica: Secretaria de Controle Externo da Administração Indireta no Rio de Janeiro (SecexEstat) .
	1.6. Representação legal: não há.
	1.7. Determinar à Eletrobras que envie a este Tribunal, no prazo de cinco dias, a documentação comprobatória da revogação do Pregão Presencial 31/2016.  (grifei) 
5.	Em 8/3/2017, foi encaminhado ao TCU  o Ofício CTA-CAI-11/2017 (peça 35) , assinado pelo Superintendente de Auditoria, Sr. Marco Aurélio O. da Costa e Silva, fazendo referência à determinação contida no item 1.7 do Acórdão 114/2017-TCU-Plenário e encaminhando em anexo o memorando DJS-467/2017, de 7/3/2017, da Superintendência de Infraestrutura e Suprimento da Eletrobras, no qual são apresentadas as razões pelas quais não ocorreu a revogação do Pregão Presencial 31/2016.
6.	Posteriormente, após instrução à peça 68, a SecexEstataisRJ promoveu as seguintes audiências:
- Sra. Ana Lúcia Romualdo Cortez, CPF: 839.818.377-20, Superintendente de Infraestrutura e Contratações da Eletrobras, por informar ao TCU, por meio do memorando DJS-044/2017, de 6/1/2017, a revogação do Pregão Presencial 31/2016 e, após o encaminhamento de tal informação, ter dado prosseguimento ao mencionado processo, tendo, desta forma, gerado prejuízo para a análise da representação objeto deste processo, em afronta ao princípio da lealdade processual (arts. 5º, 79 e 80, inciso II do Código de Processo Civil) e da eficiência (art. 37, caput da Constituição Federal) ;
- Sr. Alexandre Vaghi de Arruda Aniz, CPF: 253.377.108-26, Diretor Jurídico e de Gestão Corporativa da Eletrobras, por ter dado prosseguimento ao Pregão Presencial 31/2016, após o TCU ter sido informado da revogação do certame, tendo, desta forma, gerado prejuízo para a análise da representação objeto deste processo, em afronta ao princípio da lealdade processual (arts. 5º, 79 e 80, inciso II do Código de Processo Civil) e da eficiência (art. 37, caput da Constituição Federal) ;
- Sr. Ronaldo Machado dos Santos, CPF: 253.377.108-26, Pregoeiro, por ter desclassificado a empresa Laquix Comércio e Serviços Eireli, baseado em hipótese de concomitância de prazos, em afronta ao item 5.1.3 do Edital DAC-31/2016 e à jurisprudência pacífica do TCU.
7.	Após analisar as respostas às referidas audiências, a unidade técnica propõe acolher as razões de justificativa apresentadas pelos responsáveis.
8.	De fato, as razões de justificativa apresentadas pela Superintendente, Sra. Ana Lúcia Romualdo Cortez, e pelo Diretor Jurídico, Sr. Alexandre Vaghi de Arruda Aniz, permitiram esclarecer as circunstâncias relativas à tempestividade da comunicação da não revogação, que poderiam ser confundidos com indícios de má fé. Ademais, foram juntados documentos e informações que permitiram esclarecer as questões inquinadas. 
9.	Da mesma forma, os argumentos apresentados pelo Pregoeiro, Sr. Ronaldo Machado dos Santos, demonstraram que sua conduta decorreu da interpretação da norma, em vista de que lhe faculta tanto o artigo 43 § 3º da Lei 8.666/93, como o artigo 26 §3º do Decreto Federal 5.450/2005.
10.	Vale ressaltar que não foram identificadas evidências de ocorrência de dano ao Erário ou locupletamento dos responsáveis.
11.	Portanto, acolho a proposta uníssona da unidade técnica no sentido de acolher as razões de justificativa dos responsáveis e, quanto ao mérito da Representação, considera-la improcedente.
12.	Outrossim, considerando os termos em que foi proferido o Acórdão 114/2017-TCU-Plenário (Relator: Ministro José Múcio Monteiro) , cuja efetividade dependia da revogação do Pregão Presencial 31/2016, o que não ocorreu, bem como para que se possa dar continuidade à apreciação da presente Representação, julgo necessário tornar sem efeito referido julgado.
13.	Por fim, quanto ao pedido de concessão de medida cautelar, tal medida restou prejudicada, visto que não cabe mais a suspensão do Pregão Presencial 31/2016, já encerrado.
14.	Ante o exposto, voto por que o Tribunal adote a minuta de acórdão que ora submeto à apreciação deste Colegiado.
TCU, Sala das Sessões Ministro Luciano Brandão Alves de Souza, em 7 de outubro de 2020.
RAIMUNDO CARREIRO 
Relator